臺灣桃園地方法院民事簡易判決　　　　96年度桃簡字第1434號
原　　　告　甲○○
訴訟代理人　吳國輝律師
被　　　告　乙○○
訴訟代理人　蔡坤鐘律師
上列當事人間確認本票債權不存在事件，於民國96年10月24日言
詞辯論終結，本院判決如下：
    主      文
確認被告持有原告簽發，發票日為民國九十三年八月十九日，到
期日為民國九十三年十月十日，票據號碼為ＣＨ七五四二五九號
，票面金額為新台幣佰貳拾捌萬元之本票壹張，超過票面金額
新台幣壹佰陸拾肆萬元之票據權利不存在。
原告其餘之訴駁回。
訴訟費用由原告負擔二分之一，餘由被告負擔。
    事實及理由
一、原告起訴聲明「鈞院96年度執字第8016號兩造間給付票款強
    制執行事件之強制執行程序應予撤銷。」，後變更聲明為「
    確認台灣桃園地方法院民事執行處96年度執字第8016號執行
    事件之執行名義即台灣板橋地方法院93年度票字第9784號民
    事裁定內所載之本票債權不存在。」，復更正聲明如後開原
    告聲明所示，被告對於前開訴之變更無異議而為本案之言詞
    辯論（參見本院96年9 月12日言詞辯論筆錄），依民事訴訟
    法第255 條第2 項、第1 項第1 款規定，其訴之變更於法並
    無不合。又原告變更後之訴，係本於票據有所請求而涉訟，
    依民事訴訟法第427 條第2 項第6 款規定，不問標的金額或
    價額一率適用簡易程序，故本件應適用簡易訴訟程序。次按
    「確認法律關係之訴，非原告有即受確認判決之法律上利益
    者，不得提起之。」，民事訴訟法第247 條第1 項前段定有
    明文。所謂即受確認判決之法律上利益，係指法律關係之存
    否不明確，原告主觀上認其在法律上之地位有不妥之狀態存
    在，且此種不妥之狀態，能以確認判決將之除去者而言（最
    高法院52年台上字第1240號判例參照）。本件原告主張被告
    執有其簽發本票之票據權利不存在乙節，為被告所否認，則
    原告私法上之地位難謂無受侵害之危險，又此項危險得以對
    於被告之確認判決除去，則原告提起本件確認之訴，應有即
    受確認判決之法律上利益而有權利保護之必要，均先敘明。
二、原告主張：被告執有原告簽發，發票日為93年8 月19日，到
    期日為93年10月10日，票據號碼為CH754259號，票面金額為
    新台幣328 萬元之本票（下稱系爭本票），經台灣板橋地方
    法院93年度票字第9784號裁定准予強制執行後，並聲請鈞院
    96年度執字第8016號強制執行，惟原告前向被告借款164 萬
    元用以清償對於訴外人李傳福之同額債務，並應被告要求開
    立面額328 萬元之系爭本票予被告供作擔保，惟超過164 萬
    元部分兩造本無基礎法律關係，被告應就其交付超過164 萬
    元予原告之事實負舉證之責。另兩造於93年8 月20日簽訂協
    議書，約定被告得依本票金額投資於原告所成立之公司，該
    公司係原告與新加坡納峰公司洽談因台灣業務而擬成立之公
    司，後原告於94年間成立納鑽科技股份有限公司（下稱納鑽
    公司），被告即選擇將本票金額投資於該公司，由被告及其
    妻楊秀芬取得納鑽公司所有股份，原告持股不登記，僅列名
    董事並負責業務進行，原告之借款既已投入納鑽公司，故原
    告對於被告之系爭本票債權已全部清償完畢，後因納鑽公司
    負債，被告又將納鑽公司轉讓予原告，由被告取得本票裁定
    後，歷時多時均未向法院聲請強制執行，亦足證原告確已清
    償本票債務完畢，為訴之聲明：確認被告執有原告簽發，發
    票日為93年8 月19日、到期日為93年10月10日、票據號碼為
    CH754259號、票面金額328 萬元之本票票據權利不存在等語
    。
三、被告則以：伊確實借款328 萬元予原告，除於93年8 月16日
    交付現金24萬元，並於同年月20日交付面額140 萬元支票及
    現金164 萬元，有原告簽發同額本票、收據及協議書可證，
    被告並於93年10月11日書立切結書保證於93年11月1 日償還
    欠款328 萬元，而原告配偶楊麗珠因擔任系爭借款之連帶保
    證人，被告訴請其清償借款，亦據台灣板橋地方法院96年度
    訴字第777 號判決被告勝訴。又納鑽公司係被告出資設立，
    原告未出分文，後納鑽公司移轉予原告，約定原告承接公司
    債務等，被告亦未同意抵償或免除系爭票據債務，原告承接
    納鑽公司，並依約清償對於日盛銀行及訴外人朱玉堂等債務
    ，要與本案無關，原告既已收受被告交付之328 萬元之借款
    ，兩造間已成立328 萬元之消費借貸契約，原告迄未清償借
    款，則擔保此借款債務之系爭本票債權非不存在，為答辯聲
    明：駁回原告之訴等語。
四、兩造不爭執之事實：(1)被告執有原告簽發系爭本票，經台灣
    板橋地方法院93年度票字第9784號裁定准予強制執行後，並
    聲請本院96年度執字第8016號強制執行，而系爭本票擔保之
    債權為兩造間之消費借貸。(2)被告於93年8 月16日交付現金
    24萬元，並於同年月交付面額140 萬元支票予原告兌領。兩
    造各以前揭情詞置辯，本件應審酌之爭點厥為：(1)兩造間消
    費借貸之實際債權金額若干？(2)原告所負消費借貸債務是否
    已清償完畢？(3)系爭本票債權是否存在？
五、按票據固為無因證券，票據債務人不得以自己與發票人或執
    票人之前手間所存之抗辯事由對抗執票人，然發票人要非不
    得以自己與執票人間所存抗辯事由對抗執票人，此觀之票據
    法第13條前段規定自明（最高法院27年滬上字第97號、46年
    台上字第1835號、47年台上字第1621號迭有判例揭櫫是旨）
    。本件兩造為系爭本票之直接前後手，原告主張援引原因關
    係抗辯，自非法所不許。又原告訴請確認票據關係不存在，
    性質上屬於消極確認之訴。關於消極確認之訴之舉證責任分
    配，應視原告所持法律關係不成立之理由如何而定，若原告
    主張法律關係不成立，而被告主張其存在，故為法律關係發
    生之特別要件之事實，應由被告就其存在負主張及舉證之責
    任，至為其一般要件之事實不存在，或妨礙法律關係發生，
    與使其變更或消滅之事實存在，而本於此項事實之法律上效
    果，以求法律關係不成立之確認，則應由原告主張並舉證（
    最高法院28年上字第11號、28年上字第1920號判例參照）。
    復按「稱消費借貸者，謂當事人一方移轉金錢或其他代替物
    之所有權於他方，而約定他方以種類、品質、數量相同之物
    返還之契約。」，民法第474 條第1 項定有明文。本件原告
    主張被告僅交付164 萬元，超過前開金額164 萬元部分借貸
    關係不存在，故而該部分之票據原因關係不存在，被告則以
    確依兩造借貸關係交付328 萬元等語置辯，揆之上開說明，
    應由被告就業依消費借貸契約交付328 萬元負舉證責任。查
    被告雖主張除為兩造所不爭執之24萬元現金及140 萬元支票
    外，另有交付現金164 萬元予原告之事實，固據其提出93年
    8 月19日借據載明「甲○○（以下簡稱甲方）向乙○○（以
    下簡稱乙方）借新台幣佰貳拾捌萬元整，甲方同時開立本
    票，本票號碼：754259、金額3,280,000 整，到期日93.10
    .10 作為乙方債務憑證，甲方願意在民國93年10月10日前還
    款所借金額，…」，支票影本下方載明「共收1,400,000 ＋
    1,880,000 （現金）合計3,280,000 元」及93年10月11日切
    結書載明「本人甲○○向乙○○借新台幣佰貳拾捌萬元整
    ，本應在民國93年10月10日前償還借款，因申請貸款尚未完
    成，本人保證於93年11月1 日前歸還清楚借款」字樣，並經
    原告簽名於後。證人張玉芬證稱：「（提示本院卷第7 頁借
    據、第8 頁協議書，93年8 月19日、93年8 月20日是否在場
    見聞兩造借貸之情況）我都不在場，但是借據、協議書是被
    告要求我用公司電腦繕打，至今我還有存檔。」，「（就兩
    造商談借貸是否有見聞，就你所見聞為陳述）我知道原告向
    被告借款164 萬，以償還93年8 月20日必須償還李傳福之債
    務。」，「（知否為何借據記載借款為328 萬元？是否知道
    被告實際交付原告多少錢）被告要求我繕打借據、協議書時
    ，有跟我說，原告向他借164 萬元，但打328 萬元是有原因
    的，但原因被告沒有告訴我。我知道原告有拿24萬給李傳福
    ，另外140 萬銀行本票是被告親自拿到公司來交給原告。」
    等語，依證人張玉芬證述，其繕打兩造借據及協議書稿時，
    被告曾向證人張玉芬稱原告向其借款164 萬元，但要打328
    萬元。另證人陳敏峰、許友隆證稱於93年8 月20日與原告趕
    赴台北之銀行，並通知被告前來照會銀行以兌領被告交付14
    0 萬元之支票，俾供處理原告與訴外人李傳福間之164 萬元
    債務等語（以上證人證詞均見本院96年10月24日言詞辯論筆
    錄）。若被告當日另交付原告現金164 萬元，原告焉有趕赴
    台北之銀行兌領現金以清償對於訴外人李傳福債務之必要。
    復按法院為判決時，應斟酌全辯論意旨及調查證據之結果，
    依自由心證判斷事實之真偽；且於判斷不違背論理法則及經
    驗法則，法院得依自由心證判斷事實之真偽，此觀民事訴訟
    法第222 條第1 項前段、第3 項規定至明。是吾國民事訴訟
    法原則上採取自由心證主義，例外僅於同法第355 條第1 項
    及第358 條規定，採取法定證據主義。又前最高法院59年台
    上字第3546號判例雖謂：「金錢借貸契約，固屬要物契約，
    應由貸與人就交付金錢之事實負舉證之責，但若貸與人提出
    之借用證內，經載明借款額，當日親收足訖無訛者，要應解
    為貸與人就要物性之具備，已盡舉證責任。」，似就消費借
    貸契約要物性認定所憑證據加以限制，顯與前揭法文規定不
    合，且此判例業經最高法院90年4 月17日90年度第4 次民事
    庭會議決議刪除，自無拘束本院法律判斷可言。徵之於消費
    借貸關係，借用人立於不利之地位，借用人為順利借得款項
    ，應貸與人要求立下與實情有間之字據，實不乏事例，本件
    依前開證人證述情節，足使被告提出借據、支票影本及切結
    書之信憑性發生動搖，而被告稱其另有借貸原告164 萬元，
    依此鉅款竟不以支票或匯款轉帳方式交付，而以現金支付徒
    增風險，已於社會交易常情有違。況被告始終無法提出其帳
    戶提領現金資料，俾供勾稽其資金來由確實存在，亦與交易
    常情相悖，且亦與被告交付鉅額140 萬元予原告係以支票交
    付兌領方式不合，再被告提出台灣板橋地方法院96年度訴字
    第777 號判決，被告以原告配偶楊麗珠擔任系爭借款之連帶
    保證人，訴請其清償借款，固據該案判決被告勝訴，然該案
    事實認定及訴訟結果，並非可拘束本院之判斷。綜合前情，
    本件被告就其抗辯另有交付原告現金164 萬元之事實，僅憑
    其提出借據、支票影本及切結書觀之，應認其舉證尚有不足
    ，即難憑認其確另有借貸原告164 萬元之事實為真正，則原
    告主張僅受被告交付164 萬元，其餘164 萬元部分之借貸關
    係自始不存在，應屬可取。
六、次查，納鑽公司設立登記於4 月11日，自始係被告出資設立
    並取得所有公司股份之事實，有被告提出納鑽公司開戶存摺
    、存款憑條、經濟部函及公司設立登記表等影本附卷可稽，
    並據原告自承屬實（本院96年9 月12日言詞辯論筆錄）。原
    告對於納鑽公司既未出資，焉能以該公司設立充作清償對於
    被告之消費借貸債務？是原告主張其借款投入納鑽公司，故
    原告對於被告之系爭本票債權已全部清償完畢云云，顯無足
    採，原告就其已經清償對於被告所負164 萬元消費借貸債務
    之事實，不能舉證以實其說，自難憑信其主張為真正，應認
    其尚負欠被告164萬元之消費借貸債務。
七、綜上所述，本件系爭本票擔保之消費借貸債權金額為164 萬
    元，且此債務迄仍存在，就系爭本票金額超過164 萬元部分
    ，原告主張兩造間實無金錢債務，票據原因關係不存在，被
    告不得享有系爭本票票據權利等語，要屬可取。從而，原告
    請求確認系爭本票票面金額超過164 萬元部分之票據權利不
    存在，為有理由，應予准許，逾此部分之請求，則為無理由
    ，應予駁回。
八、本件事證已臻明確，兩造其餘攻擊防禦方法及舉證，核與判
    決無影響，毋庸一一論列，併此敘明。
九、據上論結，本件原告之訴為一部有理由，一部無理由，依民
    事訴訟法第79條，判決如主文。
中　　華　　民　　國　　96　　年　　11　　月　　14　　日
                  臺灣桃園地方法院桃園簡易庭
                              法　官　熊祥雲
以上正本係照原本作成
如對本判決上訴，須於判決送達後20日內向本院提出上訴狀
中　　華　　民　　國　　96　　年　　11　　月　　14　　日
                              書記官　陳鳳怡
